【裁判字號】    97,上,198
【裁判日期】    970722
【裁判案由】    清償借款
【裁判全文】
臺灣高等法院民事判決                   97年度上字第198號
上  訴  人  丙○○
訴訟代理人  林契名律師
被上訴人    陽信商業銀行股份有限公司
法定代理人  乙○○
訴訟代理人  甲○○
上列當事人間請求清償借款事件，上訴人對於中華民國96年12月
17日臺灣士林地方法院96年度訴字第1152號第一審判決提起上訴
，本院於97年7 月8 日言詞辯論終結，判決如下：
    主  文
上訴駁回。
第二審訴訟費用由上訴人負擔。
    事實及理由
一、被上訴人起訴主張：原審同案被告陳俊志邀同上訴人丙○○
    為連帶保證人，先後於民國90年3 月5 日、20日向伊借款新
    臺幣（下同）400 萬元及700 萬元，約定清償期分別為110
    年3 月5 日及110 年3 月20日，詎陳俊志自93年1 月5 日及
    91年6 月20日起，即未按期繳納本息。經伊聲請強制執行陳
    俊志所有之抵押物，仍未全數受償，爰依消費借貸及連帶保
    證契約之法律關係，請求陳俊志及上訴人連帶給付餘欠之本
    金3,730,970 元、490,493 元及約定之利息、違約金。
二、上訴人則以：被上訴人未經伊同意，允許陳俊志延期清償，
    伊無須負連帶保證責任等語，資為抗辯。
三、原審對被上訴人之請求，判決：(一)陳俊志及上訴人應連帶給
    付被上訴人3,730,970 元及自93年1 月6 日起至清償日止，
    按年息7.75% 計算之利息，暨自93年2 月7 日起至93年8 月
    6 日止，按上開利率10% ，自93年8 月7 日起至清償日止，
    按上開利率20% 計算之違約金。(二)陳俊志及上訴人應連帶給
    付被上訴人440,493 元及自94年11月5 日起至清償日止，按
    年息7.7%計算之利息，暨按上開利率20% 計算之違約金。上
    訴人不服，提起上訴，上訴聲明：(一)原判決廢棄。(二)被上訴
    人在第一審之訴駁回。被上訴人則聲明：駁回上訴。
四、兩造不爭執事項（見本院卷第50頁背面-51 頁）：
  (一)陳俊志邀同上訴人為連帶保證人，先於90年3 月5 日向被上
    訴人借貸400 萬元，清償期為110 年3 月5 日，利息按被上
    訴人基本放款利率減碼年息1.11% 計算，並隨被上訴人基本
    放款利率變動而調整；又於90年3 月20日向被上訴人借貸
    700 萬元，約定清償期為110 年3 月20日，利息則按被上訴
    人基本放款利率減碼年息1.16% 計算，亦隨被上訴人基本放
    款利率變動而調整。均約定自借用日起，以1 個月為1 期，
    依年金法計算月付金，按期平均攤還本息，如遲延清償本金
    或利息時，債務可視為全部到期，若逾1 個月以上未繳本息
    ，即喪失優惠利率資格，並以延滯前最後1 期繳息到期日之
    翌日起改以被上訴人貸放時利率計收利息，即利率固定，不
    再隨被上訴人基本放款利率機動調整，且本金自到期日起，
    利息自繳息日起，其逾期在6 個月以內者，按上開利率10%
    ，超過6 個月者，按上開利率20% 計付違約金。
  (二)陳俊志分別自93年1 月5 日及91年6 月20日起未按期繳納本
    息，經被上訴人聲請原法院以92年度執字第1921號清償票款
    強制執行事件，拍賣陳俊志所有供設定抵押之不動產。700
    萬元借貸部分，受償840 萬元（含扺充該筆借款計至94年11
    月4 日止之違約金、利息），尚欠本金490,493 元及自94年
    11月5 日起至清償日止，按年息7.7%計算之利息，暨按上開
    利率20% 計付之違約金。400 萬元部分，拍賣所得案款未製
    作分配表，未受償，尚欠本金3,730,970 元及自93年1 月6
    日起至清償日止，按年息7.75% 計算之利息，暨自93年2 月
    7 日起至清償日止，逾期在6 個月以內者，按上開利率10%
    ，超過6 個月者，按上開利率20% 計付之違約金。
  (三)被上訴人於陳俊志未按期繳款後，曾與陳俊志協商還款事宜
    ，並於93年7 月27日聲請延緩執行3 月（92年度執字第1921
    號），93年8 月4 日撤回強制執行之聲請，但又以抵押權人
    名義聲明參與分配（甲標），再聲請就陳俊志另筆不動產（
    乙標強制執行（95年度執字第18451 號），經執行法院併案
    入92年度執字第1921號事件中執行。
五、按消費借貸之借用人應於約定期限內，返還與所借用物種類
    、品質、數量相同之物，民法第478 條前段定有明文；又所
    謂連帶保證，係指保證人與主債務人就債務之履行，對於債
    權人各負全部給付之責任者而言，是連帶保證債務之債權人
    得同時或先後向保證人為全部給付之請求（最高法院45年臺
    上字第1426號判例、77年度臺上字第1772號判決參照）。被
    上訴人主張陳俊志邀同上訴人為連帶保證人，於90年3 月5
    日及20日分別向其借款400 萬及700 萬元乙節，業據提出借
    據、授信約定書、其他約定事項為證（見原審卷第10-14 頁
    ），上訴人亦不爭執其真正，自堪信為真實。惟，上訴人仍
    執前詞抗辯，兩造爰同意依民事訴訟法第270 條之1 第1 項
    第3 款規定，整理並協議簡化爭點為：被上訴人是否未經上
    訴人同意允許上訴人陳俊志延期清償？本件有無民法第755
    條規定之適用（見本院卷第51頁）？上訴人於原審爭執本件
    有銀行法第12條規定適用部分，已於本院審理中撤回（見本
    院卷第50頁反面）；上訴人於97年5 月28日準備程序終結後
    之97年7 月8 日提出辯論意旨狀，抗辯「本件拍定價高於底
    價甚多，系爭借款在最高限額內可完全受償」云云，但未釋
    明有何依民事訴訟法第276 條但書規定之情形，依同條本文
    規定，上訴人不得就此部分再為抗辯，併予敘明。茲就本件
    爭點敘述如下：
  (一)按借款期限屆至後，被上訴人縱仍收受上訴人本金及利息之
    攤還，並不表示被上訴人允許上訴人延期清償（參照最高法
    院90年度台上字第268 號判決）。
  (二)上訴人抗辯：陳俊志未按期繳納本息後，喪失期限利益，本
    件借款已視為全部到期，到期後，被上訴人仍收取陳俊志之
    本金及利息，並曾與陳俊志協商、聲請延緩執行程序3 月、
    甚至撤回強制執行，顯係同意陳俊志延期清償，依民法第
    755 條規定，伊不負志帶保證責任云云；被上訴人則主張該
    等行為均無同意陳俊志延期清償等語。
  (三)查：
    (1)上訴人抗辯：本件借款已視為全部到期；被上訴人亦主張
      陳俊志就400 萬及700 萬元之借款自93年1 月5 日及91年
      6 月20日起未按期繳納本息，依照約定即已喪失期限利益
      ，應即清償全部債務，有起訴狀足憑（見原審卷第8 頁）
      ，足認被上訴人已行使視為全部到期的權利，上訴人抗辯
      本件借款均已提前到期，固堪信為真實。
    (2)上訴人抗辯：被上訴人於到期後仍收取陳俊志之本金及利
      息等情；被上訴人亦不否認陳俊志以上訴人為保證人之借
      款總數合計3500萬元，陳俊志曾表示願以和解方式處理所
      有借款債務，被上訴人因考量法拍時效及機會成本之估算
      ，為加速收回債權並基於保本原則，同意陳俊志先行一次
      繳納350 萬元，被上訴人撤回執行，待收到法院撤封通知
      後，一個月內清償餘款3350萬元之方式，償還本件債務，
      執行程序中聲請延緩執行3 月，並撤回執行以利陳俊志自
      行出賣不動產押物等情，有被上訴人提出陳俊志之聲請書
      、被上訴人公司之內部簽呈、執行處撤回通知、延緩執行
      聲請書等可證，（見本院卷第52-60 頁、第84頁、第89頁
      ），亦堪信為真實。
    (3)惟，上訴人於到期後仍收取陳俊志之本金及利息，並不表
      示被上訴人允許陳俊志延期清償；被上訴人於執行程序中
      延緩或撤回執行，僅係被上訴人是否聲請法院以強制力清
      償本件借款之方法，非有同意陳俊志延期清償之意思表示
      ；而被上訴人與陳俊志進行協商之目的僅在於「加速收回
      債權」，同意陳俊志自行繳付現金以替代法院耗時較長之
      拍賣程序，提前滿足本件債權而已，尚無從認定，被上訴
      人有同意陳俊志得延期清償。況，本件協商內容因陳俊志
      未依約定履行作罷，被上訴人又已另案聲請強制執行，上
      訴人對此並不爭執（見不爭執事項(三)），益徵被上訴人無
      同意陳俊志延期清償。
  (四)次按就定有期限之債務為保證者，如債權人允許主債務人延
    期清償時，保證人除對於其延期已為同意外，不負保證責任
    ，民法第755 條固定有明文。惟兩造既特別約定，非至主債
    務人全部清償，上訴人應負之連帶清償責任，不歸消滅。上
    訴人即不得執上開法條之規定，作為不負連帶清償責任之論
    據（最高法院75年度台上字第2014號判決參照）。查，本件
    400 萬及700 萬元之借款，依借據第3 條借款期間為「自90
    年3 月5 日起至110 年3 月5 日止」、「自90年3 月20日起
    至110 年3 月20日止」；第4 條償還方法為「(三)自實際借用
    日起，以一個月為一期，依年金法計算月付金，按月平均攤
    還本息」；第8 條特別約定事項為「1.借款人…連帶保證人
    …均願切實遵守另訂之授信約定書所列條款，該授信約定書
    為本借據之一部分」（見原審卷第11、10頁），而上訴人簽
    立之授信約定書第15條復載明：「一且立約人為連帶保證人
    所保證之債務，如主債務人不依約履行時，立約人願意單獨
    負擔全部給付之責任…」（原審卷第13頁），足認兩造間就
    本件借款保證債務有特別約定「如主債務人（陳俊志）不依
    約履行時，上訴人願意單獨負擔全部給付之責任」，兩造復
    不否認迄於本件言詞辯論終結前，陳俊志未依約履行本件借
    款債務，尚欠本金3,730,970 元、490,493 元（見不爭執事
    項(二)），陳俊志既未依約履行時，上訴人自應單獨負擔全部
    給付責任，依前揭說明，上訴人亦不得援引民法第755 條之
    規定，作為不負連帶清償責任之論據。所辯不負保證責任云
    云，尚難憑採。
六、縱上所述，被上訴人主張陳俊志借款未償，上訴人係連帶保
    證人應連帶給付等情為可採，則被上訴人爰依消費借貸及保
    證之法律關係，請求上訴人給付陳俊志餘欠之本金3,730,97
    0 元、490,493 元，暨各如主文所示之利息、違約金，於法
    洵屬有據，應予准許。原審判命上訴人如數給付，於法並無
    不合。上訴意旨指摘原判決不當，求予廢棄改判，為無理由
    ，應予駁回。
七、本件判決基礎已臻明確，兩造其餘之攻擊防禦方法及訴訟資
    料經本院斟酌後，核與判決結果不生影響，無一一論述之必
    要，併予敘明。
據上論結，上訴人之上訴為無理由，依民事訴訟法第449 條第1
項、第78條，判決如主文。
中    華    民    國    97    年    7     月    22    日
                    民事第十五庭
                        審判長法  官  林恩山
                              法  官  郭松濤
                              法  官  陳雅玲
正本係照原本作成。
如不服本判決，應於收受送達後20日內向本院提出上訴書狀，其
未表明上訴理由者，應於提出上訴後20日內向本院補提理由書狀
（均須按他造當事人之人數附繕本）上訴時應提出委任律師或具
有律師資格之人之委任狀；委任有律師資格者，另應附具律師資
格證書及釋明委任人與受任人有民事訴訟法第466 條之1 第1 項
但書或第2 項（詳附註）所定關係之釋明文書影本。
中    華    民    國    97    年    7     月    23    日
                              書記官  葉國乾
附註：
民事訴訟法第466 條之1（第1項、第2項）：
對於第二審判決上訴，上訴人應委任律師為訴訟代理人。但上訴
人或其他法定代理人具有律師資格者，不在此限。
上訴人之配偶、三親等內之血親、二親等內之姻親，或上訴人為
法人、中央或地方機關時，其所屬專任人員具有律師資格並經法
院認為適當者，亦得為第三審訴訟代理人。


司法院資訊處製作；財團法人民間司法改革基金會備份。
